臺灣桃園地方法院民事判決　　　　　　　93年度保險字第29號
原　　　告　丙○○
訴訟代理人　邱永祥律師
被　　　告　遠雄人壽保險事業股份有限公司
法定代理人　戊○○
訴訟代理人　丁○○
上列當事人間請求給付保險金事件，於民國94年3 月31日言詞辯
論終結，本院判決如下：
    主  文
原告之訴暨假執行之聲請均駁回。
訴訟費用由原告負擔。
    事  實
甲、原告方面：
壹、聲明：
一、被告應給付原告新台幣（下同）555,556 元，及自民國93
    年4 月6 日起至清償日止，按週年利率10% 計算之利息。
二、願供擔保，請准宣告假執行。
貳、陳述：
一、緣原告於89年10月26日以配偶劉得鎮（已歿）為被保險人，
    向被告投保「遠雄新終身壽險」（保單號碼：0000000000號
    ），傷害附約死殘給付1,000,000 元。嗣於93年1 月26日，
    劉得鎮於巡視廠房之際，遽遭重物壓擊不幸死亡，原告向被
    告提出給付保險金之申請，被告竟於同年4 月6 日以原告原
    投保職業類別為第1 類而現職為第4 類，應依原收保險費之
    比率折算保險金為由，僅給付予原告保險金444,444 元，餘
    555,556 元則拒絕給付。
二、原告於投保之前，已於要保書詳細說明劉得鎮之資料及平日
    工作內容為一般行政業務接洽、分配工作、指褌領導操作及
    巡視工程進度等工作，並詳實告知被告公司業務員李賢隆，
    惟李賢隆卻未於要保書上詳盡將劉得鎮之工作範圍及內容填
    載，僅概括的將主要工作性質填寫為分配工作，實非原告及
    劉得鎮有隱匿申報不實職業類別之情事，況劉得鎮擔任健新
    噴砂工程公司（下成健新公司）負責人之事實，自投保時起
    至保險事故發生時均未變更，系爭保險事故發生之日適逢農
    曆春節假日，健新公司亦尚未開工，劉得鎮僅至事故發生現
    場巡視工廠準備翌日開工之際，不慎碰到鋼架，慘遭擊中而
    死亡，實非有操作天車及移動堆高機之情事，故應無職業類
    別由第1 類轉為第4 類之疑問。
參、證據：提出人身保險要保書暨保險契約條款、理賠退件說明
    連繫單、台灣桃園地方法院檢察署相驗屍體證明書各1 件為
    證。
乙、被告方面：
壹、聲明：如主文所示。
貳、陳述：
一、原告於投保遠雄新終身壽險時，僅告知被保險人劉得鎮從事
    之工作為健新公司之負責人，詳細工作內容為「行政及工作
    分配」，因此被告即依原告所陳述之事實，將劉得鎮之職業
    類別歸為第1 類。嗣於系爭事故發生後，經被告公司調查員
    實際查詢結果得知，劉得鎮除實際身分為健新公司之負責人
    外，亦實際從事操作噴砂作業已20年有餘，按所謂噴砂作業
    為一高度專業技術性之工作，非一般人可隨意勝任操作之，
    又查系爭事故現場擺設之鋼構材料，亦非可輕易碰撞即有傾
    倒之狀，且據台灣桃園地方法院檢察署93年度相字第227 號
    調查時，原告陳述：「我是健新噴砂工程有限公司的名義負
    責人，但實際上都是我先生在做，…，工廠內有3 個員工，
    我先生與另外2 名員工」及據健新公司雇主劉得鎮及外籍看
    護工阿福死亡案檢查初步報告書摘錄：「阿福在照顧張金塗
    入睡後，可能又因為無聊而至隔鄰之健新噴砂工程有限公司
    看劉得鎮作業。」，足證劉得鎮於公司之身分除為實際負責
    人外，顯亦為員工。
二、查劉得鎮實際從事噴砂作業之操作，其職業類別應與職業分
    類中電鍍工相當為第4 類。依兩造之保險附約第20條第1 項
    約定「被保險人變更其職業或職務時，要保人或被保險人應
    即以書面通知本公司。」，同條第4 項約定「被保險人所變
    更的職業或職務，依照本公司職業分類其危險性增加，未依
    第一項約定通知而發生保險事故者，本公司按其原收保險費
    及應收保險費的比率折算保險金給付。但被保險人所變更的
    職業或職務在本公司拒保範圍內，概不負給付保險金之責。
    」，準此，於系爭事故發生後，被告按遠雄傷害保險附約條
    款第20條第4 項約定，以原收保險費及應收保險費的比率折
    算保險金給付為444,444 元，並退還尚未屆期之保費為624
    元予原告，業已履行給付保險金義務。
參、證據：提出傷害保險附約、傷害保險單示範條款節本、傷害
    保險示範條款及判決例之研析節本、人身保險要保書、職業
    等級分類表、傷害保險附約費率表、網路噴砂機資料、台灣
    桃園地方法院檢察署訊問筆錄摘錄、調查報告表各1 件為證
    並聲請訊問證人己○○、甲○○、乙○○。
丙、本院依職權調閱台灣桃園地方法院檢察署93年度相字第226
    、227號相驗卷。
    理  由
一、本件原告起訴主張：其以配偶劉得鎮為被保險人，向被告投
    保遠雄新終身壽險，傷害附約死殘給付1,000,000 元，嗣劉
    得鎮於巡視工廠之際，遽遭重物壓擊死亡，原告向被告提出
    給付保險金之申請，惟被告以劉得鎮原投保告知之職業類別
    與現職職業類別不同為由，僅給付予保險金444,444 元，爰
    依前開保險契約之約定，請求被告給付555,556 元及法定遲
    延利息等語。被告則以：原告於投保當時僅告知被保險人劉
    得鎮為健新公司之負責人，工作內容為行政及工作分配，故
    將其職業等級歸為第1 類，惟劉得鎮實際從事噴砂作業之操
    作，其職業類別應為第4 類，依保險附約第20條第4 項約定
    ，其已按其原收保險費及應收保險費的比率折算後給付保險
    金等語，資為抗辯。
二、原告主張：其於89年10月26日以夫劉得鎮為被保險人，向被
    告投保遠雄新終身壽險（保單號碼：0000000000號），傷害
    附約死殘給付1,000,000 元。於93年1 月26日，劉得鎮於巡
    視桃園縣中壢市三民里15號健新公司廠房之際，遭鋼架壓擊
    致胸腹鈍挫傷併出血性休克，嗣於同日下午5 時30分多重器
    官衰竭死亡，原告曾向被告提出請求給付保險金之申請，被
    告於同年4 月6 日給付原告保險金444,444 元等情，為被告
    所不爭執，復有人身保險要保書暨保險契約條款、理賠退件
    說明連繫單、台灣桃園地方法院檢察署相驗屍體證明書為證
    ，並據本院依職權調閱台灣桃園地方法院檢察署93年度相字
    第227 號卷相驗卷，查核屬實，應堪信為真正。
三、依兩造不爭執之遠雄新終身壽險契約第20條第1 項約定「被
    保險人變更其職業或職務時，要保人或被保險人應即以書面
    通知本公司。」，同條第4 項約定「被保險人所變更的職業
    或職務，依照本公司職業分類其危險性增加，未依第一項約
    定通知而發生保險事故者，本公司按其原收保險費及應收保
    險費的比率折算保險金給付。但被保險人所變更的職業或職
    務在本公司拒保範圍內，概不負給付保險金之責。」，原告
    主張被告應再給付保險金555,556 元，被告則抗辯原告未據
    實告知被保險人劉得鎮實際從事噴砂作業而發生保險事故，
    依前開約定，得按原收保險費及應收保險費之比率折算給付
    保險金，是本件之爭點為原告於向被告投保之際，就被保險
    人劉得鎮之職務是否據實告知？
（一）經查，原告以劉得鎮為被保險人向被告投保遠雄新終身壽
      險時，告知劉得鎮係健新公司老闆，詳細工作內容為行政
      及工作分配等情，為兩造所不爭執，復有要保書在卷可稽
      。惟查，劉得鎮於93年1 月26日在健新公司廠房遭鋼架壓
      傷送醫不治死亡後，原告於同日晚上10時接受桃園縣政府
      警察局中壢分局興國派出所警員乙○○調查時陳稱：「於
      93 年 元月26日7 時我老公劉得鎮說要到工廠（中壢市三
      民里5 鄰15號）工作，因工廠是做鋼鐵噴砂除鏽工程，需
      將鋼架掉起移位工作，於26日11時接到我小姑（張秋香）
      電話說我老公及外勞（該名外勞為劉得鎮父親之看護工，
      並非健新公司員工）遭鋼架壓傷送至天晟醫院就醫…」（
      見台灣桃園地方法院檢察署93年度相字第227 號相驗卷第
      4 頁）等語，則原告就劉得鎮除為健新公司實際負責人外
      ，亦實際從事鋼鐵噴砂工作，顯然知悉。雖原告於本院審
      理時否認曾於警詢時為前開陳述，惟經訊問證人乙○○證
      述：「我們把她的意思記下來，而且把筆錄給她看過簽名
      的」等語（見93年3 月31日言詞辯論筆錄），且稽之前開
      警方調查筆錄確曾經原告親閱無誤後簽名捺印，是原告稱
      其未於警詢時為前開陳述云云，要非可採。
（二）又查，本件事故發生現場有5 件大型鋼架，其中靠北邊2
      件鋼架表面已有噴漆處理過，平放於地面，中間另有2 件
      倒塌靠在前述2 件鋼架上，在此2 件倒塌之鋼架上及其下
      方地面上發現有血跡，並留有劉得鎮之帽子，而最南邊1
      件鋼架表面尚未噴漆處理，還直立在現場，且廠房內平常
      用以移動鋼架使用之天車吊鉤則勾在其中1 件倒塌之鋼架
      上等情，有行政院勞工委員會北區勞動檢查所93年7 月8
      日勞北檢製字第0931010652號函附之檢查初步報告書及現
      場照片14幀在卷可查，復為原告所不爭執，而訊之原告之
      子即證人己○○亦證稱：「（平常鋼構如何堆放？）是橫
      放堆放上去，事故發生前的鋼構是直立靠著，因為還沒有
      噴砂完工」「（事故發生後有無回到現場？）有」「（鋼
      構堆放的方式有何不同？）不一樣，原來直立放置的鋼構
      有4 根倒塌下來」等語（見94年3 月31日言詞辯論筆錄）
      ，顯然於本件事故發生前，廠房內原直立放置之鋼架曾遭
      人以天車吊鉤移置，且於移置未完成前發生本件事故。再
      者，本件事故發生時廠房內僅劉得鎮及越南籍外勞DINH
       VAN PHUC 在場，該名外勞又係劉得鎮父親張金塗之看護
      工，並非健新公司員工，已據原告警詢時稱：「外勞雇主
      是我老公劉得鎮，來台灣工作目的是為看
      金塗，來台地址為中壢市三民里5 鄰15號，可能是我公公
      在睡覺外勞趁機到處閒逛，以致意外發生時在現場遭壓傷
      」等語（見前開相驗卷第5 頁），足見事發當時操作天車
      移動鋼架之人應為劉得鎮本人，此亦與原告於警詢時稱劉
      得鎮至工廠工作將鋼架掉起移位等語相符，故被告抗辯：
      劉得鎮實際從事鋼鐵噴砂處理工作，應堪採信。
（三）原告固主張：劉得鎮係於巡視工廠時不慎碰倒鋼架云云，
      惟查，本件壓傷劉得鎮致死之鋼架體積龐大，重量甚鉅，
      平日係靠廠內堆高機或天車移位等情，已據證人己○○證
      述屬實，又觀之事故現場猶待噴砂處理未完成之鋼架係採
      直立放置，無需倚靠牆面支撐，有前揭現場照片為證，故
      該鋼架於直立放置之狀態中，僅出於人身輕微之碰撞應無
      可能導致倒塌之結果，參以本件事故發生後之現場2 件鋼
      架係橫放妥當，另2 件則倒塌靠於橫放之鋼架上，且天車
      吊鉤亦呈勾在倒塌之鋼架上之狀態，顯示事故發生前確有
      操作天車吊鉤鋼架之情形，是原告主張劉得鎮係不慎碰倒
      鋼架云云，顯與事實不符。
四、綜上所述，被告抗辯原告於投保之際，告知被保險人劉得鎮
    從事行政及工作分配職務，惟劉得鎮實際上從事鋼鐵噴砂作
    業，應堪採信。查被告依原告投保時告知被保險人劉得鎮工
    作內容原核定之職業類別為第1 類，費率為1:1 ，若實際從
    事鋼鐵噴砂作業，其職業類別應比照電鍍工之職業危險屬第
    4 類，費率為1:2.25等情，為原告所不爭執，復有被告提出
    職業分類表、費率表為證，原告於投保時告知劉得鎮之職務
    與劉得鎮實際從事之職務既有前開出入，則被告抗辯依系爭
    契約第20條第4 項約定按原收保險費及應收保險費之比率折
    算後，僅需給付原告之保險金為444,444 元（計算式：
    1,000,000 ÷2.25＝444,444）， 自屬可採。從而，原告依
    兩造簽定之遠雄新終身壽險契約，請求被告再給付其餘保險
    金555,556 元及自93年4 月6 日起至清償日止，按週年利率
    5%計算之利息，為無理由，應予駁回。原告之訴既經駁回，
    其假執行之聲請亦失所附麗，應併予駁回。
五、據上論結，本件原告之訴為無理由，依民事訴訟法第78條，
    判決如主文。
中　　華　　民　　國　　94　　年　　4 　　月　　14　　日
                  民事第一庭    法　官　賴惠慈
以上正本係照原本作成
如對本判決上訴，須於判決送達後20日內向本院提出上訴狀
中　　華　　民　　國　　94　　年　　4 　　月　　14　　日
                                書記官　黃泰能
